【裁判字號】    96,上更(一),20
【裁判日期】    970326
【裁判案由】    損害賠償
【裁判全文】
臺灣高等法院民事判決                96年度上更(一)字第20號
上  訴  人  己○○○
            甲○○（即歐玉蘭之承受訴訟人）
            邱金鍾（即歐玉蘭之承受訴訟人）
            庚○○（即歐玉蘭之承受訴訟人）
            辛○○（即歐玉蘭之承受訴訟人）
            丁○○（即歐玉蘭之承受訴訟人）
            戊○○（即歐玉蘭之承受訴訟人）
            丙○○（即歐玉蘭之承受訴訟人）
共      同
訴訟代理人  陳純仁律師
複 代理 人  呂光武律師
被 上訴 人  壬○○
訴訟代理人  羅美鈴律師
上列當事人間損害賠償事件，上訴人對於中華民國91年12月31日
臺灣桃園地方法院91年度重附民字第33號第一審判決提起上訴，
經本院刑事庭裁定移送前來，上訴人並為訴之變更及追加，經最
高法院第一次發回更審，本院於97年3月12日言詞辯論終結，判
決如下：
    主  文
原判決關於駁回上訴人後開第二項之訴部分，及該部分假執行之
聲請，暨訴訟費用之裁判均廢棄。
被上訴人應將附表編號六、七所示之土地之歐四妹與被上訴人間
以贈與為原因之土地所有權移轉登記塗銷，回復為歐四妹所有。
被上訴人應給付上訴人及癸○○新台幣壹仟零柒萬貳仟參佰肆拾
元及其中陸佰柒拾壹萬肆仟捌佰玖拾參元自92年10月30日起，其
餘參佰參拾伍萬柒仟肆佰肆拾柒元自96年11月24日起，均至清償
日止按年息百分之五計算之利息。
上訴人追加之訴駁回。
第一審（被上訴人壬○○部分），第二審及追加之訴，發回前第
三審之訴訟費用由上訴人負擔三分之一，餘由被上訴人負擔。
    事實及理由
壹、程序方面：
（一）上訴人於被上訴人壬○○、原審共同被告癸○○、訴外人
      丑○○所涉偽造文書刑事訴訟程序中提起附帶民事訴訟，
      起訴請求被上訴人壬○○應將附表所示之不動產贈與之過
      戶登記塗銷，回復為被繼承人歐四妹所有，被上訴人壬○
      ○應與上訴人己○○○、上訴人甲○○、乙○○、庚○○
      ，辛○○、丁○○、戊○○之被繼承人歐玉蘭共同辦理附
      表所示不動產之繼承登記，每人之應繼分為各1/3，原法
      院刑事庭則以被上訴人壬○○、原審被告癸○○被訴偽造
      文書等罪，業經判決無罪為由，而於91年12月31日以91年
      度重附民字第33號判決駁回上訴人之訴及假執行之聲請。
      上訴人不服該刑事附帶民事訴訟判決，連同刑事案件向本
      院刑事庭一併提起上訴，嗣本院刑事庭認被上訴人壬○○
      就附表編號三至七號所示土地之過戶行為，涉有偽造文書
      罪，判處被上訴人壬○○有期徒刑3 月，並將該刑事附帶
      民事訴訟之上訴，裁定移送本院；至附表編號一、二所示
      土地之過戶行為業經檢察官另為不起訴處分在案，不在刑
      事庭裁定移送之範圍內。至原審被告癸○○部分，經原審
      法院刑事庭判決無罪後，本院刑事庭亦認癸○○無罪，判
      決駁回檢察官之上訴，並另以判決駁回上訴人就刑事附帶
      民事訴訟判決關於癸○○部分之上訴，核先敘明。
（二）上訴人於本院前審審理中，追加請求被上訴人壬○○將附
      表編號一、二所示二筆土地贈與之過戶登記塗銷回復為歐
      四妹所有，並減縮聲明為被上訴人將附表編號一、二、六
      、七所示土地回復為歐四妹所有。又因附表編號三至五所
      示之三筆土地，已於92年4 月24日遭桃園縣政府徵收，被
      上訴人壬○○並已領取土地徵收補償費為新台幣（下同）
      1,002萬4,000元、農林作物補償費為4萬8,340元，共計領
      取徵收補償費1,007萬2,340元，乃以情事變更為由，就附
      表編號三至五所示之三筆土地求為判決被上訴人將其所領
      取之徵收補償費，按上訴人之應繼分比例給付之（見本院
      前審卷第26、68-1頁），嗣於本院再變更為請求被上訴人
      壬○○應給付歐四妹之全體繼承人即上訴人己○○○、甲
      ○○、邱金鍾、庚○○、辛○○、丙○○、丁○○、戊○
      ○及原審共同被告癸○○1,007萬2,340元，及其中671萬
      4,893元自92年10月30日準備書訴狀繕本送達翌日起，其
      餘335萬7,447元自96年11月23日準備書狀繕本送達翌日起
      ，均至清償日止，按年息5%計算之利息（見本院卷二第10
      7頁），核屬請求之基礎事實同一，依民事訴訟法第446條
      第1項但書規定，應予准許。
（三）按訴訟標的對於數人必須合一確定而應共同起訴，如其中
      一人或數人拒絕同為原告而無正當理由者，法院得依原告
      聲請，以裁定命該未起訴之人於一定期間內追加為原告。
      逾期未追加者，視為已一同起訴，民事訴訟法第56條之1
      第1項定有明文。該條項立法意旨乃訴訟標的對於數人必
      須合一確定而應共同起訴者，該數人必須一同起訴，否則
      當事人之適格即有欠缺，如其中一人或數人拒絕同為原告
      ，將使他人無法以訴訟伸張或防衛其權利，自有未宜，是
      規定如拒絕同為原告而無正當理由者，法院得依原告之聲
      請，以裁定命該未起訴之人追加為原告，逾期未追加者，
      視為已一同起訴。至於拒絕同為原告是否無正當理由，則
      應由法院斟酌原告起訴是否為伸張或防衛其權利所必要等
      情形決定之。次按，繼承人有數人時，在分割遺產前，各
      繼承人對於遺產全部為公同共有，為民法第1151條所明定
      。而公同共有財產權之處分及其他之權利行使，依同法第
      831條準用同法第828 條第2項規定，固應得公同共有人全
      體之同意，始能謂當事人適格無欠缺，然事實上無法得全
      體公同共有人同意時，如有對第三人起訴之必要，為公同
      共有人全體利益計，僅由事實上無法得其同意之公同共有
      人以外之其他公同共有人單獨或共同起訴，仍應認為當事
      人之適格無欠缺。此所謂「事實上無法得公同共有人之同
      意」，係指在一般情形下，有此事實存在，依客觀判斷，
      不能得其同意而言，如公同共有人間利害關係相反，或所
      在不明等屬之。查，被繼承人歐四妹之遺產由其繼承人即
      上訴人己○○○、歐玉蘭（已死亡，由其繼承人承受訴訟
      ）及原審被告癸○○共同繼承，而上訴人以其所繼承之權
      利遭侵害提起本訴，對於全體繼承人必須合一確定，然上
      訴人係主張其權利遭癸○○、被上訴人壬○○侵害，對2
      人提起本訴，癸○○部分經原審判決駁回上訴人之訴確定
      ，然癸○○就本件訴訟顯處於與上訴人利害關係相反之狀
      態，實難期待其同意與上訴人共同進行訴訟，況其業已於
      本院審理中明示拒絕參與訴訟（見本院卷二第28頁），是
      本件僅由上訴人對被上訴人壬○○起訴，依上開所述，仍
      應認為當事人適格無欠缺，併予敘明。
（四）上訴人經合法通知，未於言詞辯論期日到場，查無民事訴
      訟法第386條所列各款事由，爰依被上訴人之聲請，由其
      一造辯論而為判決。
貳、實體方面
一、上訴人起訴主張：原審共同被告癸○○（下稱癸○○）與被
    上訴人壬○○係母女，癸○○與歐玉蘭、上訴人己○○○則
    為同母異父姐妹，3人母親即被繼承人歐四妹常年不良於行
    ，嗣於89年11月9日，因敗血症休克、慢性腎臟衰竭及上消
    化道出血，送入桃園縣平鎮市壢新醫院（下稱壢新醫院）急
    救，住院期間歐四妹神智不清生命徵兆不穩，延至89年11月
    16日不治死亡。被上訴人壬○○明知歐四妹已喪失權利能力
    及意思能力，不可能再為委任之意思表示，竟於土地登記申
    請書上盜用歐四妹之印文，偽造歐四妹委任被上訴人壬○○
    辦理贈與附表所示土地，轉移至被上訴人壬○○名下之手續
    ，並持該不實土地登記申請書向桃園縣中壢地政事務所（下
    稱中壢地政所）辦理移轉登記，爰依侵權行為之法律關係，
    訴請判命被上訴人壬○○應將附表編號一、二、六、七所示
    之不動產以贈為原因之土地所有權移轉登記塗銷，回復為歐
    四妹所有，被上訴人壬○○應給付歐四妹之全體繼承人即上
    訴人全體與原審共同被告癸○○10,072,340元及其中6,714,
    893元自92年10月30日準備書狀送達翌日起，其餘3,357,447
    元自96年11月24日起至清償日止按年息5%計算之利息等語。
二、被上訴人壬○○則以：伊並無偽造文書之侵權行為，歐四妹
    於22年8 月30日，先以招贅婚方式與陳運通結婚，而育有歐
    玉蘭、上訴人己○○○姐妹，嗣再於33年3 月28日，同以招
    贅婚方式與鍾敬坤結婚而生癸○○。歐四妹為傳鍾家香火，
    生前即表示欲將名下財產留給姓鍾之人，惟癸○○並無兄弟
    可繼嗣香火，故癸○○亦同以招贅方式結婚，育有鍾德泉及
    伊二兄妹，然鍾德泉不幸於74年7 月15日死亡，故歐四妹乃
    再要求伊同以招贅方式以傳鍾家香火，同時為免伊將來作罷
    ，故先將部分土地過戶在癸○○名下，部分過戶於伊名下，
    待伊所生之子從母姓時，再由癸○○將其名下土地過戶予該
    從母姓之男子。又附表編號一、二號二筆土地係歐四妹於87
    年間同意過戶予伊，且業經檢察官為不起訴處分在案，足證
    此部分確係歐四妹於生前贈與予伊，上訴人並未受有損害。
    至附表編號三至七號所示五筆土地之過戶，亦早於89年10月
    初即委由代書丑○○辦理，並非如上訴人所指係伊趁歐四妹
    於89年11月10日心神喪失時，才委託代書丑○○辦理，伊並
    未竊取歐四妹名下財產，上訴人也並未因此而受有損害，倘
    上訴人主張伊應負損害賠償責任，自應就其所受損害，及伊
    之侵權行為與上訴人所受損害間之因果關係，負舉證責任等
    語，資為抗辯。
三、本件原審判決駁回上訴人之請求後，上訴人不服提起上訴，
    其中就附表編號三至七部分經本院刑事庭以裁定移送本院，
    訴訟中上訴人就附表編號三至五部分為訴之變更（此部分原
    訴視為撤回），就附表編號一、二部分為訴之追加，經本院
    前審判決後，遭最高法院廢棄發回，上訴人上訴聲明為：
    （一）原判決關於被上訴人壬○○部分所為不利上訴人之判
          決廢棄。
    （二）前開廢棄部分，被上訴人壬○○應將附表編號一、二
          、六、七所示土地之歐四妹與被上訴人壬○○間以贈
          與為原因之土地所有權移轉登記塗銷，回復為歐四妹
          所有。
    （三）被上訴人壬○○應給付歐四妹之全體繼承人即上訴人
          己○○○、甲○○、邱金鍾、庚○○、辛○○、邱秋
          鳳、丁○○、戊○○及案外人癸○○10,072,340元，
          及其中6,714,893元自92年10月30日準備書狀送達翌
          日起，其餘3,357,447元自96年11月24日起至清償日
          止按年息5%計算之利息。
    答辯聲明：駁回被上訴人壬○○依民事訴訟法第395條第2項
    所為之請求。
    除引用原審及本院前審之陳述外，另補陳以：
（一）依壢新醫院歐四妹出院病歷摘要所示（見本院卷二第78-9
      2頁），歐四妹於89年11月9日入院前已休克昏迷，足見其
      自住院至死亡期間均呈現昏迷現象，故代書丑○○辦理有
      關歐四妹之土地移轉過戶、89年11月13日申報五筆土地增
      值稅，均非受歐四妹委任，應屬無效，故被上訴人主張已
      申報土地移轉現值，自不生法律上效力。
（二）又依土地登記規則第102條規定所辦理之登記，須於申請
      書上敘明理由，檢附義務人之戶籍謄本及其他相關證件，
      亦即歐四妹死亡證明及除戶戶籍謄本等資料，惟被上訴人
      壬○○並未依規定辦理。觀之系爭土地登記申請書之送件
      日期為89年11月18日，已在歐世妹逝世之後，且被上訴人
      壬○○之次子鍾疆瀚尚未出生（係於91年3月7日出生），
      歐四妹欲贈與被上訴人壬○○之條件尚未成就，則附表編
      號三至七之土地自應由歐四妹之全體繼承人繼承，詎被上
      訴人壬○○竟未檢附歐四妹除戶戶籍謄本並敘明理由，逕
      以歐四妹代理人身分簽章，並蓋用歐四妹印鑑章後持向中
      壢地政事務所辦理土地移轉登記，自足生損害於歐四妹之
      遺產繼承人。
（三）本院95年上更(一)字第467號、最高法院96年台上字第3098
      號雖諭知被上訴人壬○○無罪判決，但本件已由刑事庭移
      轉至民事庭，為獨立之民事訴訟，自不受上開刑事判決之
      拘束。而有關土地登記簿謄本與農用証明之申請係任何人
      均可申請，代書丑○○於89年10月13日至17日申請系爭土
      地之登記簿謄本，並不足以証明歐四妹曾於89年10月間委
      任伊辦理土地過戶手續。再者代書子○○在桃園地檢署作
      証時証稱僅於87年見過歐四妹一次，且該次歐四妹亦未作
      土地過戶之決定，後來即由被上訴人壬○○與子○○聯繫
      ，則據此自無法証明歐四妹曾於89年10月委任子○○申請
      農用証明，歐四妹之印鑑証明及土地權狀均係由癸○○所
      提供，非歐四妹親自交付子○○，自不足以証明歐四妹曾
      委任子○○辦理農用証明及土地移轉過戶事宜。
（四）再查歐四妹現尚有桃園縣觀音鄉○○○段下埔頂小段31-7
      地號，面積27平方公尺，同地段同小段31-8地號，面積6
      平方公尺之土地存在，尚未過戶與癸○○或被上訴人壬○
      ○，亦可証被上訴人壬○○、癸○○所稱歐四妹名義之全
      部土地要贈與壬○○傳香火使用，係與事實不符。
（五）至於被上訴人壬○○與癸○○對於歐四妹之土地分二次過
      戶之原因雖解釋係為節稅及農保問題，代書建議以二年分
      批贈與云云，然查87年12月21日（為原因發生日期）所辦
      理之第一批土地移轉，其移轉之土地應繳納贈與稅部分公
      告現值1,810,600元，已繳納贈與稅36,636元，其餘土地
      地目為田或旱，皆為農地，皆可申請不計入贈與總額申報
      ，完全免徵稅賦。第二批（以89年11月10日為原因發生日
      期）所移轉之土地（即附表編號三至七號）土地全部亦是
      以農地申請過戶不計入贈與總額，亦完全免稅，本無分批
      辦理之必要，故被上訴人所辯為節稅云云，並不足採。申
      報免稅之土地需將來五年內繼續作農業使用，以免補稅，
      故代書丑○○表示農地申報，不計入贈與總額之免稅土地
      五年內列管之說，與節稅無關。
（六）又証人子○○表示「土地贈與所有權移轉登記申請書」上
      之歐四妹印鑑章，確係於87年受歐四妹委託而於辦理手續
      時蓋妥云云，惟查87年之「土地登記申請書」「土地贈與
      所有權移轉契約書」與89年之格式不同，因內政部於89年
      將直式更改為橫式，前開刑事確定判決誤將89年才有之橫
      式土地登記申請書、土地贈與所有權移轉契約書誤為已於
      87年即蓋妥歐四妹之印鑑章，自屬違背法令。
（七）被上訴人壬○○在上開刑事案件內坦承土地登記申請書上
      之名字及印章是伊所簽蓋，而依土地登記申請書影本所載
      ，送件日期為89年11月18日，已在歐四妹去世之後，且被
      上訴人壬○○之次子鍾疆瀚出生之前（91年3月7日出生）
      ，亦可見歐四妹死亡時，其欲贈與被上訴人壬○○附表編
      號三至七等五筆土地之條件（即第二個小孩繼承鍾家的姓
      ）尚未成就，而歐四妹當時已無能力以意思表示委任被上
      訴人壬○○辦理贈與土地之移轉登記，則附表編號三至七
      之土地自仍應屬歐四妹之全體繼承人所繼承，然被上訴人
      壬○○竟以代理人身分簽章，並蓋用歐四妹之印鑑章後持
      向中壢地政事務所辦理土地移轉登記，自足生損害於歐四
      妹之全體繼承人。
（八）附表編號三至五之土地，於92年4 月24日由桃園縣政府徵
      收，壬○○已領取土地徵收補償費及農林作物徵收補償費
      合計10,072,400元，則該筆徵收補償費自應返予歐四妹之
      全體繼承人。
（九）桃園縣中壢地政事務所96年10月19日中地登字第09600103
      31號回函已敘明被上訴人壬○○申請過戶系爭土地之手續
      係不合法，被上訴人壬○○故意以此行為損害政府機關公
      文製作之正確性，係屬故意以背於善良風俗之方法加損害
      於上訴人，構成民法第184條第1項後之侵權行為。
四、被上訴人答辯聲明：
    （一）上訴駁回。
    （二）上訴人附表編號一、二所示土地之追加部分駁回。
    （三）上訴人己○○○應給付被上訴人335萬7,447元，上訴
          人甲○○、邱金鍾、庚○○、辛○○、丙○○應各給
          付被上訴人55萬9,574元，上訴人丁○○、戊○○應
          各給付被上訴人27萬9,787元，及均自請求訴狀送達
          翌日（96年7月12日）起至清償日止按年息5%計算之
          利息。
    除引用原審及本院前審之陳述外，另補陳以：
（一）上訴人已依據本院92年度上字第897號判決所為假執行宣
      告，對伊實施假執行，並經原法院執行處以桃院興執94年
      執四字第17116號受理強制執行完畢，惟該判決業經最高
      法院96年度台上字第27號判決廢棄，且伊所涉之偽造文書
      罪之刑案部分亦已判決無罪確定在案，伊並無給付義務，
      爰依民事訴訟法第395條第2項規定，請求上訴人返還伊因
      假執行所為之給付及賠償所受之如答辯聲明（三）所示之
      損害（見本院卷一第202、232、233頁，卷二第36頁）。
（二）歐四妹於87年11月間即將12筆土地贈與伊，作為傳承鍾家
      香火，惟因涉及贈與稅，故分批過戶，除87年間已過戶附
      表編號一、二所示之土地外，附表編號三至七之土地則於
      89年11月過戶，故贈與之債權契約於87年11月間即已成立
      ，過戶則為履行贈與契約之物權行為，此由證人子○○於
      本院證述為證。
（三）丑○○係於89年10月受歐四妹委任履行贈與契約之物權行
      為，雖歐四妹於89年11月9日住院，然其於89年1月、4 月
      、9月間均曾住院後又順利出院，而依壢新醫院96年11月9
      日壢新醫字第2007110019號函所示，歐四妹住院時雖呈現
      意識障礙，惟出院時恢復意識，故丑○○申請之五筆土地
      增值稅為合法，並非偽造文書。
（四）依土地登記規則第102條第1項（修正前第89條第1項）規
      定，於土地移轉登記，所有前置作業已完成，且已申報現
      值後，即使登記義務人於申請登記前死亡，得僅由權利人
      敘明理由，單獨申請登記，因本件丑○○於89年10月13日
      已申報土地移轉，乃建議由伊單獨申請登記，而未以代理
      人名義送件，則伊自行單獨申請登記，並無違法。
（五）如認伊未依土地登記規則第102條第1項合法過戶，惟歐四
      妹贈與伊之契約於87年11月間已成立，上訴人與癸○○為
      歐四妹之繼承人，應繼承贈與人之義務，伊自得請求渠等
      就附表編號六、七所示之土地移轉過戶予伊；就附表編號
      三、四、五所示之土地徵收補償金交付予伊，故伊以贈與
      請求權主張與上訴人本件之請求予以抵銷。
五、兩造不爭執事項：
（一）上訴人己○○○及上訴人甲○○等人之被繼承人歐玉蘭係
      歐四妹與第一任贅夫陳運通所生，嗣歐四妹與陳運通離婚
      ，再招贅夫鍾敬坤，並生一女癸○○，而癸○○亦招贅夫
      曾榮吉，育有二男二女，其中一男一女從母姓，即鍾德泉
      （已死亡）及被上訴人壬○○，有歐四妹家族系統表、戶
      籍謄本可考（見本院卷一第39、157-165頁）。
（二）歐四妹於89年11月9 日因敗血症休克、慢性腎臟衰竭及上
      消化道出血，送入平鎮市壢新醫院，迄同年月16日住院期
      間，神智不清生命徵兆不穩，嗣不治死亡，有壢新醫院診
      斷證明書、死亡證明書足稽（見本院附民卷第19、20頁）
      ，嗣經台灣桃園地方法院檢察署（下稱桃園地檢署）向壢
      新醫院調閱歐四妹於壢新醫院住院期間之病歷，該病歷影
      本資料中亦記載：「醫囑：於89年11月9 日至11月16日期
      間，神智不清生命徵兆不穩」，有該院90年6月6日壢新醫
      字第900222號函附病歷資料在卷足憑（見桃園地檢署90年
      偵字第242號卷第196至204頁），並有壢新醫院96年11月9
      日壢新醫字第2007110019號函知「89年9 月25日至89年10
      月1 日因尿路感染併敗血性休克住院，此次住院呈現意識
      障礙，但出院時恢復意識。89年11月9 日至89年11月16日
      再次因敗血性休克住院，此次住院意識障礙，病人最後病
      危出院。」（見本院卷二第96頁）及歐四妹出院病歷摘要
      、簡要譯本（見本院卷二第78-92頁、第139-155頁）可資
      佐証，復為被上訴人所不爭執，上訴人此部分之主張，自
      堪信為真實。
（三）附表編號一、二所示土地，以87年12月21日贈與為登記原
      因，於88年2 月24日登記為被上訴人壬○○所有。又附表
      編號三至七所示土地，以89年11月10日贈與為登記原因，
      於89年11月22日登記為被上訴人壬○○所有，惟附表編號
      三至五所示三筆土地業於92年4 月24日為桃園縣政府徵收
      ，被上訴人壬○○並已領取土地之徵收補償費1,002萬4,
      000元、農林作物徵收補償費4萬8,340元，合計領取徵收
      補償費1,007萬2,340元，有該三筆土地之土地登記謄本、
      桃園科技工業區徵收農林作物補償清冊及桃園縣觀音鄉桃
      園科技工業區補償清冊等影本為證（見本院附民卷第45-4
      7頁，本院前審卷第31-33、71 -73頁）
（四）被上訴人壬○○與癸○○、丑○○所涉偽造文書罪行，業
      經本院刑事庭於96年4月3 日以95年度上更(一)字第467號判
      決無罪，並由最高法院於96年6 月14日以96年度台上字第
      3098號判決駁回台灣高等法院檢察署檢察官之上訴後確定
      在案，有本院95年度上更(一)字第467號刑事判決、最高法
      院96年度台上字第3098號刑事判決在卷足稽（見本院卷一
      第205-216、237-242頁）。
（五）歐四妹遺產稅業經癸○○於90年5 月23日申報在案，歐四
      妹死亡前贈與癸○○、被上訴人壬○○之不動產，皆已依
      遺產及贈與稅法第15條規定併入歐四妹遺產稅核課在案，
      又歐四妹遺產，依法免納遺產稅，有財政部台灣省北區國
      稅局中壢稽徵所96年11月27日北區國稅中壢一字第096000
      08004號函暨歐四妹遺產稅免稅證明書為證（見本院卷二
      第118、119頁）。
六、兩造爭執事項：
 甲、就附表編號一、二之土地部分，歐四妹生前是否同意將之
     贈與予被上訴人壬○○？
 乙、就附表編號三至七之土地部分：
（一）歐四妹生前是否同意將之贈與被上訴人壬○○？
（二）被上訴人壬○○就附表編號三至七所示土地之移轉登記，
      有無違反土地登記規則第102條第1項規定？是否構成侵權
      行為？
（三）上訴人是否因此而受有損害？上訴人請求被上訴人壬○○
      將附表編號一、二、六、七號所示之土地之贈與過戶登記
      塗銷，回復為歐四妹所有，及請求就編號三至五部分將徵
      收補償金給付予歐四妹之全體繼承人，是否有理由？
七、法院之判斷：
甲、附表編號一、二之土地部分：
  （一）附表編號一、二之土地移轉原因發生日期係87年12月21
        日，並於88年2月24日完成登記，有土地登記謄本、土
        地贈與所有權移轉契約附卷可考（見同前偵查卷第30、
        34 、61-64頁）。
  （二）次查歐四妹曾於85年12月5 日至10日因兩側股骨頸骨折
        住院，88年5月14日至19日；89年1月1日至4日因尿路感
        染位，88年7月2日至6日因尿路感染併菌血症住院，89
        年4月27日至5月5日因尿路感染及失智症住院，但當時
        神智尚清楚，有壢新醫院96年11月9日壢新醫字第
        2007110019號函在卷可參（見本院卷二第96頁），足証
        歐四妹於87年、88年間尚屬神智清明。
  （三）證人鍾簡熟（歐四妹之妯娌）及林義煒（被上訴人配偶
        之同事，被上訴人配偶之媒人）均於偵查中證稱：被上
        訴人結婚前說媒時，在觀音老家歐四妹確曾表明將土地
        過戶予被上訴人，而以被上訴人與其配偶所生之男子須
        從母姓為條件（見同前偵查卷第243至245頁），並經本
        院前審調閱本院92年度上訴字第784號刑事案卷查明屬
        實，上訴人復未舉證證明被上訴人就此部分有盜用歐四
        妹之印文，而將土地以贈與方式轉移至被上訴人名下之
        情，足見附表編號一、二之土地確係歐四妹於生前在87
        年間同意過戶贈與予被上訴人。則上訴人請求被上訴人
        將附表編號一、二號所示之土地之贈與過戶登記塗銷，
        回復為歐四妹所有，自屬無據。
乙、附表編號三至七號部分：
  （一）被上訴人壬○○雖辯稱系爭土地係經歐四妹生前贈與伊
        ，伊係依據土地登記規則第102條之規定辦理過戶登記
        ，並無偽造文書之罪行云云，是此部分首應探討者應為
        歐四妹生前是否贈與附表所示土地予被上訴人之意? 被
        上訴人就附表編號三至七所示土地之移轉登記，有無違
        反土地登記規則第102條第1項規定？茲分述如下：
     a、被上訴人壬○○就附表編號三至七所示土地之移轉登記，
        違反土地登記規則第102條第1項規定：
       1、經查，依據土地登記規則第102條第1項規定（修正前
          第89條第1項）土地權利移轉、設定，依法須申報土
          地移轉現值者，於申報土地移轉現值後，如登記義務
          人於申請登記前死亡時，得僅由權利人敘明理由，檢
          附載有義務人死亡記事之戶籍謄本及其他有關之証明
          文件，單獨申請登記。
       2、本件申請土地登記一事經中壢地政事務所函覆本院稱
          ：「二、申請土地登記應提出文件依土地登記規則第
          34條規定，計有登記申請書、登記原因証明文件、所
          有權狀及申請人身分証明等文件，贈與人歐四妹前與
          受贈人壬○○於89年11月10日訂立贈與契約書，並由
          壬○○擔任代理人於89年11月18日向本所遞送贈與移
          轉登記案，本所以壢登字竹485710號受理在案，申請
          人雙方檢具文件經查符合前述規定，其中戶籍謄本及
          印鑑証明二種文件，均係於89年5 月10日由觀音鄉戶
          政事務所核發，惟受贈人（即代理人）檢附之所有文
          件，從未明示贈與人已89年11月16日死亡，本所受理
          後即以贈與登記程序審理，核先敘明。三、... 倘鍾
          秋蓮未隱匿歐四妹死亡之事實，本案應依前述規定並
          參照內政部71年10月20日台（71）內地字第116831號
          函示辦理」，此有中壢地政事務所96年10月19日中地
          登字第0960010331號函在卷足參（見本院卷二第48、
          49、50頁）。而內政部部71年10月20日台（71）內地
          字第116831號函亦明示「查實施平均地權地區，土地
          權利移轉，毋須監証，如已依法申報現值後，登記義
          務人於申請登記前已死亡，應足証明契約之真實，准
          依土地登記規則第84條規定，由權利人單獨登記，本
          部69年12 月11日台內地字第35923號函已有規定。至
          由申請人在申請書適當處所具結一節，係針對特殊情
          形所為之個案釋示。... 」（見本院卷二第50頁），
          然參諸被上訴人所提出之土地登記申請書及所附之戶
          籍謄本均無顯示歐四妹於申請登記前已死亡之証明文
          件（見本院卷二第52-72頁），顯然被上訴人壬○○
          並未提出相當之証明文件，使中壢地政事務所知悉登
          記義務人歐四妹於申請登記之前死亡之事實，故其主
          張係依據土地登記規則第102條第1項規定處理，即與
          事實不符而難採信。
     b、在歐四妹生前是否有將附表編號三至七所示土地贈與被
        上訴人之意，被上訴人並未能舉証証明：
       1、被上訴人雖辯稱歐四妹生前為將名下財產留給姓鍾之
          人，而癸○○無兄弟，其所生之子鍾德泉復已死亡，
          乃要求被上訴人壬○○以招贅婚以傳鍾家香火，且為
          免壬○○日後作罷，故先將部分土地過戶癸○○名下
          ，部分過戶壬○○名下，待壬○○所生之子從母姓時
          再由癸○○將其名下土地過戶至從母姓之男子，故始
          有12筆土地過戶一節云云。
       2、然查，一般招贅婚要傳承者乃女方之香火，而非贅夫
          之香火，否則即失招贅婚之意義。歐四妹先於22年8
          月30日招陳運通為贅夫，生二女即歐玉蘭與己○○○
          ，（按歐玉蘭嫁入邱家所生之女有冠母姓者庚○○、
          辛○○二人，即難認未傳承歐家之香火。），嗣歐四
          妹於33年3 月28日復招鍾敬坤為贅夫，並育有一女即
          癸○○（見本院重附民上字卷第61頁，本院前審卷第
          218-220頁），並未從母姓，故被上訴人所辯歐四妹
          係為傳承鍾家香火，顯與一般招贅婚之習俗及前例不
          合。且癸○○於56年4月11日與曾榮吉結婚，育有四
          名子女，即鍾德泉、壬○○、曾運興、曾秀蓉，有二
          名子女從母姓足以傳承鍾家香火。再查壬○○於87年
          2月7日與朱長青結婚，婚後生子朱疆豪，並非採招贅
          婚，亦有楊梅戶政事所96年3月29日桃楊戶字第09600
          01436號函所檢送之結婚登記申請書影本在卷足憑（
          見本院卷一第189-19 3頁），次子鍾疆漢係於91年3
          月7日即本件上訴人提出刑事告訴後15個月才出生，
          係以母無兄弟為由約定從母姓，有戶籍謄本可按（見
          本院卷一第220頁），故被上訴人壬○○在檢察官偵
          查中辯稱與朱長青為招贅婚，顯與事實不符。証人鍾
          簡熟（歐四妹之妯娌、癸○○之嬸嬸）、林義煒（鍾
          秋蓮配偶朱長青之長官，壬○○配偶之媒人）於偵查
          中証稱壬○○結婚前說媒，在觀音老家案外人歐四妹
          的確曾在其等面前表將土地過戶予壬○○，需以鍾秋
          蓮與其配偶所生之男子須從母姓為條件；歐四妹並未
          清楚要將那些財產過戶等語（見偵查卷第242頁），
          亦無法証明壬○○之婚姻係招贅婚，以及歐四妹有意
          要將那些財產贈與壬○○。此部分被上訴人之辯解，
          尚屬無據而難採信。
       3、至於証人子○○雖在本院証稱「歐四妹是親自到我的
          事務所委託我，當時她確實是行動不良，是坐輪椅來
          的，但是神智清楚，她與癸○○、壬○○、曾運興一
          起來的，她說要將土地過戶給癸○○、壬○○二人，
          是以贈與的原因過戶，我不清楚她為何要贈與，通常
          我們也不會去問客戶」等語（見本院卷二第134頁）
          ，但查，如歐四妹確有贈與之意，何以子○○在87年
          時僅辦理地號31、31-1、31-2、31-3、31-4、31-5、
          31-6等7筆土地之贈與登記而非全部12筆土地？
       4、至於被上訴人辯稱是為節稅及農保，代書建議分二個
          年度辦理云云，並經証人即代書子○○在本院証稱「
          ... 我當場有替他們核算12筆土地按照公告現值計算
          約180萬元左右，我是按照一般的贈與案件收費，當
          時建議她如果要節省贈與稅可以分二個年度辦理，是
          他們回去考慮後才決定先辦理下埔頂小段的7筆，所
          以在87年就替他們辦理這7筆過戶的手續，後續的手
          續是癸○○與我聯絡，歐四妹的印鑑章我在她第一次
          來時就預先蓋在空白的文件上，之後就將印鑑章還給
          他們」在卷（見本院卷二第134頁）。惟查，87年12
          月21日（為原因發生日期）所辦理之第一批土地移轉
          ，其移轉之土地應繳納贈與稅部分公告現值1,810,60
          0元，已繳納贈與稅36,636元，其餘土地地目為田或
          旱，皆為農地，皆可申請不計入贈與總額申報，完全
          免徵稅賦。第二批（以89年11月10日為原因發生日期
          ）所移轉之土地（即附表編號三至七號）土地全部亦
          是以農地申請過戶不計入贈與總額，亦完全免稅，本
          無分批辦理之必要，故証人子○○及被上訴人所稱為
          了節稅云云，殊非可採。至於農地申請過戶不計入贈
          與總額免稅者，需將來五年內繼續作農業使用，以免
          補稅，此乃農地免稅之列管，與節稅無關。至於農保
          身分是不會因自耕農身分改變，只要直系親屬間名下
          有土地即有農保身分，此部分並據癸○○於刑案中自
          承其所以分二次辦理過戶，原先是怕土地全部過戶至
          伊及壬○○，歐四妹會喪失農保資格，但伊第一次辦
          理過戶後去問才知道，只要同一戶裡面有人有田地就
          不會喪失農保資格等語（見本院95年度上更(一)字第
          467號刑事判決理由欄三（四），該判決影本附於本
          院卷一第210頁），足証此部分被上訴人之辯解，不
          足採信。
       5、再查，代書丑○○在本院坦承「我沒有見過歐四妹，
          亦沒有與壬○○、癸○○見面，歐四妹之12筆土地均
          是由伊辦理過戶手續，...，後面（89年）送登記的
          時候，當事人告訴子○○說歐四妹已死亡，所以曾運
          智告訴我案件暫時停止，由當事人將文件領回，自己
          依據土地登記規則辦理」「在接到這案件時，其契約
          書就是贈與契約，所以我以贈與方式辦理，... 」「
          是子○○將移轉書類蓋好印章後拿給我辦理的，...
          子○○給我的土地登記申請書、贈與契約書、土地增
          值稅申報書、贈與申報書等空白的書類上面都蓋有歐
          四妹的印章，權狀正本、印鑑証明一張、戶籍謄本三
          份、壬○○便章一個。... 」「我在89年10月5日收到
          該案件，10月12日就陸續向地政機關申請地籍圖，土
          地登記謄本，10月20日資料備齊後交由子○○去申請
          ，11月10日農用証明就核發了」等語（見本院卷二第
          132、133頁），足証代書丑○○未曾與歐四妹見過面
          ，其完全係依子○○之指示辦理。証人子○○在本院
          雖証稱「歐四妹親自到我事務所委託我，當時她確實
          行動不良，是坐輪椅來的，... 她說要將土地過戶給
          癸○○、壬○○二人，是以贈與的原因過戶，... 」
          「歐四妹在87年到我的事務所，她來時帶12筆土地
          所有權狀、印鑑証明，... 當時建議她如果要節省贈
          與稅可以分二個年度辦理，是他們回去考慮後才決定
          先辦理下埔頂小段的7筆，所以在87年就替他們辦理這
          7筆過戶的手續，後續的手續是癸○○與我聯絡，歐四
          妹的印鑑章我在第一次來時就預先蓋在空白的文件上
          ，之後就將印鑑章還給他們」等語（見本院卷二第134
          頁）。然依據壢新醫院歐四妹出院病歷摘要所示（見
          本院卷二第78-92頁），歐四妹於89年11月9日入院前
          已休克昏迷，而其於89年9月25日至10月1日因尿路感
          染併敗血症休克住院時，亦呈現意識障礙礙之事實，
          已據壢新醫院函覆本院，有該院96年11月9日壢新醫字
          第2007110019號函在卷可按（見本院卷二第96頁），
          並有歐四妹出院病歷摘要及譯文可資佐証（見本院卷
          二第78-92頁、139-155頁），足証歐四妹自89年9 月
          25日以後已呈現意識障礙一節，應堪認定。而歐四妹
          雖於87年曾親赴子○○代書處，然依子○○所言，並
          未決定要同時辦理12筆土地之過戶手續，而僅係7 筆
          ，則子○○代書先行將歐四妹之印鑑章蓋於空白文件
          之上，其行為是否合法，有無經合法授權，已令人懷
          疑？況且就本件附表編號三至七之土地，日後係由鍾
          蘭香出面與子○○聯絡，且事實上歐四妹於當時已處
          於意識障礙，應無授權癸○○處理事務之意思能力，
          則僅憑癸○○之行為，亦不足証明歐四妹有意要將附
          表編號三至七之土地贈與被上訴人壬○○。
       6、再查，縱令歐四妹有意將附表所示之土地贈與被上訴
          人壬○○，然依被上訴人所自承亦係以被上訴人育有
          姓鍾之男姓子女為條件。惟查，被上訴人壬○○係於
          91年3月7日始生育鍾疆漢，但代書丑○○受子○○之
          委託早於89年10月13日至17日申請系爭土地登記謄本
          ，10月20日申請農用証明，同年11月10日即取得被上
          訴人壬○○名義之農用証明，同年11月13日申報土地
          增值稅，以上之一切為準備過戶之手續著手時，被上
          訴人壬○○既未生育，更甚而連懷孕也沒有，其如何
          能預知日後可生育男性子孫鍾疆漢，其贈與條件既於
          被上訴人壬○○委託代書辦理過戶手續時尚未成就，
          則被上訴人辯稱附表編號三至七所示之土地係歐四妹
          所贈與，自屬無據，而難採信。
     c、上訴人是否因此而受有損害？上訴人請求被上訴人壬○
        ○將附表編號一、二、六、七號所示之土地之贈與過戶
        登記塗銷，回復為歐四妹所有，及請求就編號三至五部
        分將徵收補償金給付予歐四妹之全體繼承人，是否有理
        由？
       1、按繼承自被繼承人死亡而開始，繼承人自繼承開始時
          繼承被繼承人財產上之一切權利義務，民法第1147條
          、1148條訂有明文。如附表編號三至七之土地於89年
          11月16日歐四妹死亡時仍登記為歐四妹所有，即應由
          其全體繼承人所繼承而取得所有權，被上訴人竟於同
          月18日隱匿歐四妹死亡之事實，以歐四妹代理人身分
          向中壢地政事務所申請辦理系爭土地之過戶移轉登記
          事項，自屬以故意或過失不法侵害歐四妹之全體繼承
          人因繼承而取得之權利，且其行為結果與上訴人所受
          損害具有相當因果關係，故上訴人本於侵權行為損害
          賠償請求權請求賠償，於法有據。至於本院95年上更
          (一)字第467號、最高法院96年台上字第3098號雖諭知
          被上訴人壬○○無罪判決，但本件已由刑事庭移轉至
          民事庭，為獨立之民事訴訟，自不受上開刑事判決之
          拘束。
       2、附表編號三至五號所示之三筆土地，已於92年4 月24
          日遭桃園縣政府徵收，被上訴人並已領取土地徵收補
          償費為10,024,000元、農林作物補償費為48,340元，
          共計領取徵收補償費10,072,340元，業據上訴人提出
          桃園縣政府92年12月30日府地價字第0920297392號函
          附桃園科技工業區補償清冊為證（見本院前審卷第71
          -73頁），復為被上訴人壬○○所不爭執（見本院前
          審卷第198頁），系爭土地既原屬歐四妹之遺產而屬
          全體繼承人公同共有，在遺產分割之前，縱令日後由
          政府徵收而發放徵收補償金，亦應屬全體繼承人公同
          共有，故上訴人請求被上訴人壬○○給付全體繼承人
          即上訴人與癸○○10,072,340元及其中6,714,893元
          自92年10月30日準備書狀送達翌日起，其餘3,357,44
          7元自96年11月24日起至清償日止按年息5%計算之利
          息（見本院卷二第107頁），於法有據，應予准許。
       3、附表編號六、七所示之土地為歐四妹之遺產，應由其
          全體繼承人繼承，遭被上訴人擅自辦理贈與土地之移
          轉登記，已詳如前述，則上訴人請求被上訴人壬○○
          將附表編號六、七號所示之土地之歐四妹與被上訴人
          間贈與之過戶登記塗銷，將該等土地回復為歐四妹所
          有，亦屬有據。被上訴人壬○○雖抗辯：歐四妹已死
          亡，不能為權利主體，將土地回復為歐四妹所有，於
          法有觸等語。惟按「依本規則登記之土地權利，因權
          利之拋棄、混同、存續期間屆滿、債務清償、撤銷權
          之行使或法院之確定判決等，致權利消滅時，應申請
          塗銷登記。」，土地登記規則第143條定有明文。上
          訴人請求被上訴人壬○○將附表編號六、七號所示之
          土地其與歐四妹間贈與之過戶登記塗銷，以回復原狀
          ，核屬塗銷登記，並非請求所有權之移轉登記，縱歐
          四妹已死亡，地政事務所仍可依法院之判決辦理，被
          上訴人此部分之抗辯，自不足採。
       4、至於被上訴人壬○○辯稱歐四妹贈與伊之契約於87年
          11月間已成立，上訴人與癸○○為歐四妹之繼承人，
          應繼承其義務，伊得請求渠等就附表編號六、七之土
          地移轉過戶予伊，編號三至五之土地徵收補償金交付
          予伊，並以之主張抵銷云云，然依前述，被上訴人並
          未能舉証証明其與歐四妹之間就附表編號三至七之土
          地已成立贈與契約，其本於贈與契約主張上訴人履行
          義務或交付土地徵收補償費，均屬無據，其所為抵銷
          之抗辯，亦無足採。
八、綜上所述，上訴人依據侵權行為法律關係，請求被上訴人壬
    ○○應給付上訴人及癸○○10,072,340元及其中6,714,893
    元自92年10月30日準備書狀送達翌日起，其餘3,357,447元
    自96年11月24日起至清償日止按年息5%計算之利息，及請求
    被上訴人應將附表編號六、七所示土地之歐四妹與被上訴人
    間之贈與過戶登記應予塗銷，回復為歐四妹所有，為有理由
    ，應予准許。原審就附表編號六、七之土地，所為上訴人敗
    訴之判決，尚有未洽，上訴意旨指摘原判決不當，求予廢棄
    改判，為有理由，至於原審就附表編號三至五所示土地部分
    ，所為上訴人敗訴之判決，已因上訴人為訴之變更而視為撤
    回，即應由本院另就變更之新訴為判決。至於上訴人追加請
    求被上訴人壬○○應將附表編號一、二所示土地之歐四妹與
    被上訴人間之贈與過戶登記應予塗銷，並回復為歐四妹所有
    ，為無理由，亦應駁回。
九、末按民事訴訟法第395條第2項明定法院廢棄或變更宣告假執
    行之本案判決者，應依被告之聲明，將其因假執行或因免假
    執行所為給付及所受損害，於判決內命原告返還及賠償，本
    件上訴人已依據本院前審判決即92年度上字第897號判決所
    為假執行宣告，對被上訴人壬○○實施假執行，並經原法院
    執行處以桃院興執94年執四字第17116號受理強制執行完畢
    ，此為兩造所不爭，惟此部分上訴人之請求既未經本院廢棄
    或變更宣告假行之本案判決，被上訴人依據前開規定請求上
    訴人返還，即屬無據，惟因此部分係屬被上訴人之附帶請求
    ，本院無須另行諭知駁回，附此敘明。
十、本件事證已臻明確，兩造其餘攻擊防禦方法及未經援用之舉
    証，經本院詳加審酌後認與判決結果不生影響，自無庸一一
    論述，附此敘明。
據上論結，本件上訴為有理由，追加之訴無理由，變更之訴為有
理由，依民事訴訟法第450條、第463條、第385條第1項前段、第
79條、第85條第1項前段，判決如主文。
中    華    民    國    97    年    3     月    26    日
                  民事第十四庭
                        審判長法  官  張  蘭
                              法  官  鄭純惠
                              法  官  袁靜文
正本係照原本作成。
如不服本判決，應於收受送達後20日內向本院提出上訴書狀，其
未表明上訴理由者，應於提出上訴後20日內向本院補提理由書狀
（均須按他造當事人之人數附繕本）上訴時應提出委任律師或具
有律師資格之人之委任狀；委任有律師資格者，另應附具律師資
格證書及釋明委任人與受任人有民事訴訟法第466條之1第1項但
書或第2項（詳附註）所定關係之釋明文書影本。
中    華    民    國    97    年    3     月    26    日
                              書記官  應瑞霞
附註：
民事訴訟法第466條之1（第1項、第2項）：
對於第二審判決上訴，上訴人應委任律師為訴訟代理人。但上訴
人或其他法定代理人具有律師資格者，不在此限。
上訴人之配偶、三親等內之血親、二親等內之姻親，或上訴人為
法人、中央或地方機關時，其所屬專任人員具有律師資格並經法
院認為適當者，亦得為第三審訴訟代理人。


司法院資訊處製作；財團法人民間司法改革基金會備份。
